【裁判字號】    90,自,7
【裁判日期】    900824
【裁判案由】    誣告等
【裁判全文】
臺灣臺北地方法院刑事判決                                九十年度自字第七號
    自  訴  人  甲○○
    代  理  人  何朝棟律師
    被      告  丙○○
                乙○○
    共      同  陳昆明律師
    選任辯護人
右列被告因誣告等案件，經自訴人提起自訴，本院判決如左：
    主  文
丙○○、乙○○均無罪。
    理  由
一、自訴意旨略以：被告丙○○於民國八十八年十二月間，向台北市政府警察局中山
    分局對自訴人提出傷害等告訴，捏詞誣指於八十八年十一月二十八日，在台北市
    ○○○路一０七巷八六號地下室自訴人所任職之男性公關酒店毆打，遭自訴人及
    其同事共同毆打成傷，嗣被告丙○○夥同被告乙○○及另三名成年男子，共同意
    圖為自己不法之所有，於同年月間，分別在台北市○○○路○段二０九號十樓「
    飛上彩虹」、中山北路二段七一號十一樓「國賓麗晶酒店」及林森北路二八九號
    二樓「二十一世紀西餐廳」廂內，多次對自訴人恫稱：「我們是竹聯幫地堂的兄
    弟，要拿出二百萬元擺平此事，否則不得繼續在台北市○○○○道要找你，白道
    要告你傷害」等語，因認被告丙○○涉犯刑法第一百六十九條第一項誣告罪嫌，
    其與被告乙○○共同涉犯同法第三百四十六條第三項、第一項之恐嚇取財罪未遂
    嫌（自訴人誤載為同法第三百四十六條第一項之恐嚇取財罪）云云。
二、本件自訴人認被告丙○○涉有誣告、被告乙○○涉有恐嚇取財等罪嫌，無非係以
    自訴人指訴歷歷，及證人燕旻樺、丁○○、戊○○之證述，且被告所訴自訴人涉
    嫌傷害案件，業據不起訴處分在案，為其主要論據。訊據被告丙○○、乙○○堅
    詞否認前揭誣告、恐嚇取財等犯行，丙○○辯稱：伊確遭自訴人及其同事毆打，
    並無虛構事實，所訴內容均為真實等語；乙○○辯稱：伊知悉丙○○被毆打之後
    ，僅打電話要自訴人道歉，未向自訴人提及賠償事宜，更無找人恐嚇等語。
三、按犯罪事實應依證據認定之，無證據不得推定其犯罪事實。又不能證明被告犯罪
    者，應諭知無罪之判決，刑事訴訟法第一百五十四條、第三百零一條第一項分別
    定有明文。自訴人在刑事訴訟法上為原告身份，對其所訴之事實應舉出證據，不
    能僅憑自訴人之陳述作為認定事實之唯一證據（最高法院七十二年度台上字第四
    三二二號判決參照）。另按認定犯罪事實，所憑之證據，雖不以直接證據為限，
    間接證據亦包括在內，然無論直接或間接證據，其為訴訟上之證明，須於通常一
    般之人均不致於有所懷疑，而得確信其為真實之程度者，始得據之為有罪之認定
    ，倘其證明尚未達到此一程度，而有合理性懷疑之存在時，即無從為有罪之認定
    ，此亦有最高法院七十六年臺上字第四九八六號判例可資參照。
四、丙○○被訴誣告部分：
（一）按刑法上誣告罪之成立，以意圖他人受刑事處分虛構事實而向該管公務員申告
      為其要件，須其申告內容完全出於憑空捏造，若所告尚非全然無因，祇因缺乏
      積極證據證明致被誣告人不受訴追處罰者，尚難據以誣告罪論，最高法院四十
      三年台上字第二五一號、四十六年台上字第九二七號判例著有明文。
（二）被告丙○○於八十八年十二月十四日向台北市政府警察局中山分局申告甲○○
      涉嫌傷害之案件，固據臺灣臺北地方法院檢察署檢察官偵查終結，認為甲○○
      罪嫌不足，以八十九年度偵字第一一一一八二號不起訴處分書在案，有該不起
      訴處分書附卷可稽，惟勾稽該不起訴處分理由，乃因丙○○於警訊及偵查中指
      訴情節不一致，另根據證人梁馨芳、燕旻樺、涂惠玲均證稱未見甲○○與案外
      人丁○○共同毆打被告，及丙○○自承案發後係由自訴人搭載前往與男友乙○○會合，且不否認曾介紹並陪同其他酒店小姐至自訴人任職之酒店消費，尚難
      僅憑丙○○片面指訴，遽為不利甲○○之認定，而以罪嫌不足為由，為不起訴
      處分，所持論據固非無見，然查：
  １、按告訴人、證人之陳述有部分前後不符，或相互間有所歧異時，究竟何者為可
      採，法院仍得本其自由心證予以斟酌，非謂一有不符或矛盾，即應認其全部均
      為不可採信；尤其關於行為動機、手段及結果等之細節方面，告訴人之指陳，
      難免故予誇大，證人之證言，有時亦有予渲染之可能；然其基本事實之陳述，
      若果與真實性無礙時，則仍非不得予以採信，最高法院七十四年度台上字第一
      五九九號著有判例可資參照。被告丙○○於前開傷害案件偵查中，雖就其究竟
      有無被勒住脖子及甲○○如何毆打有無將其拉扯頭部撞牆等細節供述略有歧異
      ，惟其所指陳：「雙方因察看帳目問題發生爭執，王祥（即指案外人丁○○）
      竟先強搶伊手中之行動電話，嗣甲○○出手毆打，旋由在場其餘男公關共同毆
      打成傷」之基本事實，殆無二致。
  ２、次查，甲○○於前開案件警訊時供稱：「丙○○至伊任職男性公關酒店消費後
      ，拒絕付帳，伊拉住柴的手，柴又拿起電話撥打準備叫兄弟來，雙方發生爭吵
      致拉扯」等語（見上開偵查卷第十二頁反面）；於偵查時則稱：「‧‧‧我們
      公關丁○○提住他的手，叫他不要鬧，我當場抓他下巴，叫他不要鬧，給個面
      子，他喝醉了，我們有拉扯，後來他說要上廁所，少爺帶他去上廁所」等語（
      見上開偵查卷第二六頁），證人涂惠玲復證稱：「‧‧‧，因柴女在吵鬧，又
      要叫人來，丁某才抓他胸部領子，丁某有罵柴女髒話」等語（見偵查卷第六十
      頁），足見雙方確有肢體接觸動作，況，以甲○○自承有抓柴女下巴、拉扯，
      及證人涂惠玲證稱甲○○有抓柴女衣領、並有辱罵情事觀之，似與甲○○於前
      開偵查所辯單純勸阻、安撫柴女各節迥異，是否足採，非無疑義。又證人涂惠
      玲雖證稱當天與柴女一同離開之際，柴女並未受傷，且有向甲○○道歉云云，
      惟甲○○於本院審理時供承與涂惠玲曾係男女朋友（見本院九十年八月十日審
      判筆錄），其所為前開證述，是否係事件全貌，而無隱情，非無研求餘地。
  ３、再者，證人即現場目擊者梁馨方亦於前開案件偵查中結稱：「當天伊坐在隔桌
      ，柴女喝醉酒，叫他買單，他不買，還要兄弟來處理」、「沒有看到柴女被打
      ，也沒看到受傷」、「柴女好像要上廁所，少爺來請他去上廁所，之後就未再
      回來」、「柴女雙手一直揮，一直鬧，丁某有抓他雙手，但未抓衣領」，（見
      上開偵查卷第四六頁、第四八頁）；另證人即該店員工燕旻樺附和證稱：「沒
      有看到柴女受傷」、「有吵架，但沒有人打他」（同上偵查卷第四七頁），然
      丙○○並不認識證人梁馨芳，卷內亦無資料可證明證人梁馨芳確有在場目睹，
      況甲○○亦自承有抓住柴女衣領（見同上偵查卷第四八頁），與梁馨芳前開證
      述情節，已有齟齬，又燕旻樺與甲○○或其他遭丙○○指訴共同參與毆打之酒
      店男性公關，均有同事情誼，其等證述情節是否屬實而無偏頗，亦堪疑慮。
  ４、嗣後柴女由涂惠玲、甲○○陪同離開上址酒店，並由甲○○駕車搭載柴女至環
      亞百貨公司樓上三溫暖找乙○○各節，為丙○○、甲○○、乙○○分別供述在
      卷，乙○○於本院審理時另供稱：「伊見到丙○○後，柴女不敢說明發生何事
      ，因伊知道柴女與涂惠玲在一起，進而打電話追問涂惠玲，要到甲○○電話，
      並打電話質問柴女受傷事」等詞（見本院上開審判筆錄），而甲○○及證人涂
      惠玲均不否認接獲乙○○電話（見本院九十年三月廿七日訊問筆錄），證人涂
      惠玲更證稱：「他問我們去哪裡，我說我和柴女去酒店喝酒」等語（見偵查卷
      第六十頁反面），若非乙○○見丙○○行止有異，何以多方打電話向涂惠玲、
      甲○○查證，足徵乙○○上開辯詞，應屬有徵，尚非子虛。
  ５、被告丙○○確曾於八十八年十一月二十八日上午九時四十九分因傷到馬偕醫院
      院求診，嗣於翌（二十九）日至博仁綜合醫院住院治療，迨同年十二月十四日
      出院，旋於是日報警製作筆錄，對甲○○提出告訴等節，各有馬偕醫院、博仁
      綜合醫院出具之驗傷診斷書（均影本）一紙及前開偵查卷附警訊筆錄可稽，不
      論以被告因此受有「頭枕骨部挫傷、右手肘擦傷、下頸部發紅、上前胸部發紅
      、左前胸痛（主訴）、左肩背紅、左肩前側發紅、右膝紅紫腫、左膝紅」等傷
      害（見上揭馬偕紀念醫院診斷證明書，偵查卷第十六頁），或「頭部外傷合併
      又頸部挫傷皮下血腫、腦水腫、胸部挫傷、腹部挫傷、頸部及左右上下肢多處
      擦挫傷」（見前述博仁綜合醫院診斷證明書，偵查卷第十七頁），及被告丙○○須達到住院治療情況觀之，其所受傷害非輕，且與丙○○另案指述遭甲○○
      等人共同毆打所致傷害情節，大抵吻合，衡情應無求誣陷自訴人而如此自殘身
      體之理。至於不起訴處分書所稱丙○○離開酒店與乙○○會合係由甲○○搭載
      、柴女事後介紹並陪同其他酒店小姐至上址男性公關酒店消費各情，據被告丙○○供稱：「因為甲○○堅持要送我回去，但我感到害怕，不敢直接回家，才
      要求自訴人載我至環亞百貨樓上三溫暖找被告范」、「這些小姐原先就與自訴
      人認識」、「是在出院報警後二、三個月去的，但我只停留三十分鐘就離開了
      ，當天沒有看到自訴人」等語（均見本院上開審判筆錄），故上述情狀，亦不
      足作為認定被告丙○○確係故意捏造事實誣告自訴人之有利證明。
  ６、況檢察官前開所為不起訴處分，係以甲○○犯罪嫌疑不足，不能證明甲○○有
      對丙○○傷害之犯行，有不起訴處分書在卷可按，並未認定丙○○前開告訴內
      容為故意捏造，佐以本院依職權將自訴人及被告二人送請法務部調查局進行測
      謊，丙○○稱：其曾在牛郎店遭人打傷，經測試無情緒波動反應，研判未說謊
      ；甲○○稱：其未曾於牛郎店打丙○○，結果呈情緒波動反應，研判有說謊，
      有該局（九０）陸（三）字第九００二八０一一號鑑定通知書一紙在卷可稽，
      則本件自訴人所為指訴，尚非無疑，足徵被告丙○○於前述偵查案件中陳述之
      事實，並非全然無據，而為捏造之事實，是其所辯，應可採信。
（三）綜上所述，被告丙○○以前所提之告訴，係因缺乏積極證據證明致自訴人不受
      訴追處罰，然無積極證據證明被告確係故意虛構事實提出上開告訴，自不能遽
      以認定其係捏造事實而為誣告，依照前開說明，即難遽以誣告罪論。此外，復
      查無其他積極證據足認被告有何犯行，不能證明被告丙○○此部分之犯罪，被
      訴誣告罪嫌應依法應諭知無罪之判決。
五、丙○○、乙○○被訴共同恐嚇取財部分：
（一）按「犯罪事實應憑有證據能力之證據認定之；證人以聞自原始證人在審判外之
      陳述作為內容之陳述，純屬傳聞之詞，其既未親自聞見或經歷其所陳述之事實
      ，法院縱令於審判期日對其訊問，或由被告對其訊問，亦無從擔保其陳述內容
      之真實性；又因原始證人非親自到庭作證，法院無從命其具結而為誠實之陳述
      ，亦無從由被告直接對之進行詰問，以確認該傳聞陳述之真偽，殊有違事實審
      法院之證據調查應採直接主義及刑事訴訟法第一百六十六條之立法原意，尤有
      害於被告依憲法第八條第一項正當法律程序所保障之對質及詰問權暨第十六條
      訴訟基本權所保障之防禦權。故應認證人之傳聞證言不具證據能力，不得以之
      作為認定犯罪事實之依據。」最高法院八十七年度台上字第三四七三號判決採
      同一見解。據證人丁○○於本院審理時證稱：「自訴人找伊去忠孝東路飛上彩
      虹酒店為被告丙○○捧場，伊坐在包箱內，自訴人離開包廂後，不久便回來稱
      有人不歡迎伊等前來消費，故未結帳即離開，係事後聽到自訴人提起遭到恐嚇
      ，現場並未看到，亦未聽到」等語（見本院九十年三月二十七日訊問筆錄），
      證人戊○○於本院審理時所證稱：被告乙○○要求自訴人準備二百萬元乙事，
      亦係事後聽聞自訴人轉述（見本院九十年四月十九日訊問筆錄），是證人丁○○、戊○○於本院所為上開證詞，均顯係聽聞自訴人在審判外之陳述作為陳述
      之內容，核屬傳聞證據，而無證據能力。
（二）另證人戊○○復證稱：「八十八年底左右，在一家西餐廳內，有一位四十餘歲
      男子聲稱受被告丙○○委託談判，命自訴人準備籌錢解決」等詞（見本院九十
      年四月十九日訊問筆錄），為被告二人所否認，且戊○○與自訴人係朋友關係
      ，其所為證詞，是否偏頗，已非無慮，又該名自稱受被告丙○○委託談判之男
      子亦無從究明為何人，本院實無從查證，況縱令該名男子命自訴人籌錢解決此
      事屬實，能否即謂係受被告丙○○、乙○○指使，甚或該次面會與被告等人有
      何關連，均未見自訴人再舉證以實其說，尚難徒以單一證人片面且未能查證是
      否與事實相符之供詞，遽認被告等人有何恐嚇取財之犯行。
（三）證人呂王雪玉係調解委員會委員，自訴人被恐嚇時並未在場聽聞，為自訴人自
      承在卷（見本院上開審判筆錄），故本院認核無傳喚必要，併此敘明。
   此外，復查無其他積極證據足認被告二人有何恐嚇取財之犯行，不能證明渠等犯
   罪，均應依法諭知無罪之判決。
據上論斷，應依刑事訴訟法第三百四十三條、第三百零一條第一項，判決如主文。
中      華      民      國    九十      年      八      月    二十四    日
                                      臺灣臺北地方法院刑事第八庭
                                          法  官  胡宏文
右正本證明與原本無異。
如不服本判決，應於判決送達後十日內，向本院提出上訴狀。
                                          書記官  劉穗筠
中      華      民      國    九十      年      八      月    二十九    日


司法院資訊處製作；財團法人民間司法改革基金會備份。
